【裁判字號】    98,訴,1631
【裁判日期】    981030
【裁判案由】    偽造文書等
【裁判全文】
臺灣臺北地方法院刑事判決              98年度訴字第1631號
公  訴  人  臺灣臺北地方法院檢察署檢察官
被      告  甲○○
上列被告因偽造文書等案件，經檢察官提起公訴（98年度偵字第
20876號），本院判決如下：
    主  文
甲○○共同行使偽造公文書，足以生損害於公眾及他人，處有期
徒刑壹年參月。扣案之「臺灣省臺北地檢署印」印章壹枚、「許
杰勝」印章壹枚、「臺灣省法務部行政執行署監管科書記官賴益
輝」識別證壹張、印泥壹盒、行動電話壹支（含門號0000000000
號SIM卡壹張），以及「台灣台北地方法院地檢署政務科」公文
書上偽造之「臺灣省臺北地檢署印」公印文壹枚，均沒收。
    事  實
一、甲○○因缺錢花用，竟以新臺幣（下同）3000元之代價，與
    真實姓名不詳綽號「阿杉」之成年男子及其所屬之詐欺集團
    成員，共同基於冒充公務員行使職權、行使偽造公文書、行
    使偽造特種文書、偽造私印章及意圖為自己不法所有之犯意
    聯絡，甲○○先依「阿杉」之指示拍攝半身證件照，將照片
    交予「阿杉」作為偽造識別證用。「阿杉」取得甲○○之照
    片後，接續於不詳時、地偽刻「臺灣省臺北地檢署印」公印
    章1枚、「許杰勝」私印章1枚。再將甲○○之照片貼於偽造
    之「臺灣省法務部行政執行署監管科書記官賴益輝」識別證
    上，偽造「書記官賴益輝」之識別證1張; 且以該偽刻之「
    臺灣省臺北地檢署印」印章偽造「台灣台北地方法院地檢署
    政務科」公文書1份，及偽造「臺灣台北地方法院檢察署政
    務科偵查卷宗」封面1張、空白「個人資料外洩授權止付申
    請書」1份。旋於民國98年9月1日晚上，在臺中市逢甲附近
    之福興公園內，將上開偽造之識別證、公文書、印章、偵查
    卷宗封面、空白「個人資料外洩授權止付申請書」，及其所
    有之行動電話1支（門號為0000000000號）、印泥1盒等物，
    交予甲○○備用。並要求甲○○於98年9月2日上午自台中坐
    車北上，隨時等待「阿杉」指示冒充「賴益輝書記官」身分
    出面取款。在甲○○北上後，「阿杉」所屬詐欺集團成員，
    於98年9月2日12時30分許，假冒臺灣臺北地方法院檢察署檢
    察官名義，以電話向乙○○佯稱其涉及常業詐欺，若不繳納
    80萬元，將被羈押云云，許秀鸞因不及查證，而陷於錯誤，
    立即至銀行提領現金80萬元，並依對方之指示至臺北市○○
    區○○街二段73號交款。「阿杉」同時指示甲○○前往上址
    與乙○○見面。甲○○向乙○○出示上開偽造識別證，冒充
    「賴益輝書記官」，並交付上開偽造之「台灣台北地方法院
    地檢署政務科」公文書1份、「臺灣台北地方法院檢察署政
    務科偵查卷宗」封面1張及空白「個人資料外洩授權止付申
    請書」1份等文件予乙○○收執，取信乙○○，行使公務員
    職權。乙○○不疑有他，當場交付80萬元予甲○○。足以生
    損害於臺灣臺北地方法院檢察署、「書記官賴益輝」等人對
    外執行公務之信用性及乙○○、「許杰勝」。乙○○返家後
    ，向家人提及此事，經家人分析後，始知受騙。詎「阿杉」
    等人所屬之詐欺集團成員食髓知味，續承前開犯意，於98
    年9月3日上午，接續以案件尚未處理好為由，要求乙○○再
    付100萬元。乙○○為誘出詐欺集團成員，先至銀行領取現
    金35萬元，並向警方報案。警方獲報後至現場埋伏，於當日
    13時許，在臺北市○○區○○街2段71號逮捕二次前來取款
    之甲○○，並當場在甲○○所攜之皮包內扣得上開偽造之「
    臺灣省臺北地檢署印」公印章1枚、「許杰勝」私印章1枚、
    「臺灣省法務部行政執行署監管科書記官賴益輝」識別證1
    枚及印泥1盒、行動電話1支（含門號0000000000號SIM卡1張
    ）等物。
二、案經乙○○訴由臺北市政府警察局萬華分局報告臺灣臺北地
    方法院檢察署檢察官偵查起訴。
    理  由
壹、程序事項:
    本件被告甲○○所犯係死刑、無期徒刑、最輕本刑為3年以
    上有期徒刑以外之罪，其於準備程序中就被訴事實為有罪之
    陳述，經法官告知簡式審判程序之旨，並聽取公訴人、被告
    之意見後，經本院合議庭裁定由受命法官獨任進行簡式審判
    程序。
貳、實體事項:
一、認定本件犯罪事實所依憑之證據及理由:
    上揭犯罪事實，業據被告甲○○於本院審理時坦承不諱，並
    據證人即告訴人乙○○於警詢時指陳在案。且有告訴人交付
    金錢予被告之監視錄影翻拍照片4張及「台灣台北地方法院
    地檢署政務科」1份、「臺灣台北地方法院檢察署政務科偵
    查卷宗」封面1張、「個人資料外洩授權止付申請書」1 份
    在卷可稽（參偵卷第36-40頁）。此外，復有「臺灣省法務
    部行政執行署監管科書記官賴益輝」識別證1張、「臺灣省
    臺北地檢署印」公印章1枚、「許杰勝」私印章1枚、行動電
    話1支（含號碼0000000000號SIM卡1張）、印泥盒等物扣案
    可資佐證。足認被告前開出於任意性之自白，核與事實相符
    ，而可採信。從而，本件被告行使偽造公文書等犯行，事證
    明確，洵堪認定，應依法論科。
二、論罪科刑理由:
  (一)按所謂文書，乃以文字或符號為一定之意思表示，具有存續
    性，以為法律上或社會生活上重要事項之證明者而言，故不
    論係影本或原本，若有上述文書之性質，均屬文書之範疇。
    次按刑法上所稱之公文書，係指公務員職務上製作之文書。
    若由形式上觀察文書之製作人為公務員且文書之內容係就公
    務員職務上之事項所製作，即使該偽造之公文書上所載製作
    名義機關不存在或該文書所載之內容並非該管公務員職務上
    所管轄，惟社會上一般人無法辨識而仍有誤信其為真正之危
    險時，仍難謂其非公文書。而刑法上所稱之公印或公印文，
    係專指表示公署或公務員資格而言，即俗稱大印與小官印及
    其印文（最高法院22年上字第1904號及69年臺上字第693號
    判例意旨參照），又公印文之形式凡符合印信條例規定之要
    件而製頒，無論為印、關防、職章、圖記，如足以表示其為
    公務主體之同一性者，均屬之（最高法院89年度臺上字第31
    55號判決意旨參照）。查本案偽造之「台灣台北地方法院地
    檢署政務科」公文書，係冒用公署名義所為之文書，縱上開
    文書之製作名義機關「政務科」係屬虛構，惟依上揭說明仍
    屬公文書。而偽造之「臺灣省臺北地檢署印」印章及在「台
    灣台北地方法院地檢署政務科」上偽造之「臺灣省臺北地檢
    署印」印文，係表示公務機關或機關長官資格及其職務之印
    信，自屬公印及公印文。又按刑法上所謂共同實施，並不以
    參與全部犯罪行為為必要，其分擔實施一部分行為者，仍屬
    共同正犯，有最高法院46年度臺上字第1304號判例意旨足資
    參照。
  (二)被告與「阿杉」等人共同偽造「臺灣省臺北地檢署印」、「
    許杰勝」等印章，進而以偽造之「臺灣省臺北地檢署印」公
    印偽造「台灣台北地方法院地檢署政務科」公文書1份，及
    偽造「臺灣省法務部行政執行署監管科書記官賴益輝」識別
    證1張，持向告訴人乙○○以為行使，行使「賴益輝書記官
    」之職權，自足以生損害於臺灣臺北地方法院檢察署、「賴
    益輝」等人對外執行公務之信用性及乙○○、許杰勝。是核
    被告所為係犯刑法第158條第1項僭行公務員職權罪、第216
    條、第211條行使偽造公文書、第216條、第212條行使偽造
    特種文書、第217條偽造印章罪、第339條第1項詐欺取財罪
    。被告以共同犯罪意思犯上述各罪，而由其他共犯實行偽造
    「臺灣省臺北地檢署印」公印暨公印文等行為，為共同偽造
    「台灣台北地方法院地檢署政務科」公文書之部分行為。又
    被告以共同犯罪意思共同偽造「台灣台北地方法院地檢署政
    務科」公文書1份、「臺灣省法務部行政執行署監管科書記
    官賴益輝」識別證之特種文書後復持以行使，其偽造之低度
    行為應分別為行使之高度行為所吸收，亦不另論罪。被告所
    屬詐騙集團成員於98年9月2日14時30分許，先向告訴人詐騙
    80萬元得手而既遂，於同年月3日13時許再著手再向告訴人
    詐騙100萬元未得逞而未遂，其2次犯行乃係在密切接近之時
    地實施，侵害同一個社會法益及財產法益，依一般社會觀念
    ，前開數行為，在刑法評價上，應將之視為數個舉動之接續
    施行，合為包括之一行為即一個詐欺取財既遂犯行予以評價
    ，故為接續犯，應僅論以一詐欺取財既遂罪。被告前開犯行
    與詐騙集團成員「阿杉」、冒稱「檢察官」等不詳之成年人
    間，有犯意聯絡及行為分擔，均為共同正犯。被告所犯上開
    各罪之實行行為，客觀上已有局部之重合，且其等行為之重
    合時點，依社會一般通念，均係在該等行為之著手階段，自
    可認被告前開所為，係基於同一犯罪故意，而實行一個犯罪
    行為，核屬一行為觸犯僭行公務員職權罪、行使偽造公文書
    、行使偽造特種文書、偽造印章、詐欺取財等罪名，而為想
    像競合犯，應依刑法第55條之規定，從一重以行使偽造公文
    書之一罪處斷。
  (三)至於公訴意旨就被告偽造「許杰勝」印章部分，誤載為刑法
    第219條之罪，惟蒞庭檢察官已於本院98年10月23日審理時
    當庭更正罪名為刑法第217條之偽造印章罪。另公訴意旨認
    被告持向告訴人乙○○詐騙之「臺灣台北地方法院檢察署政
    務科偵查卷宗」封面1張、「個人資料外洩授權止付申請書
    」1份（即偵卷第37頁），亦屬偽造之公文書。惟查，上開
    封面上並無任何機關之印信，且僅係單純紀載案號、案由、
    承辦人、當事人資料，客觀上並無表示一定之意思表示，非
    屬文書。另申請書乃係表彰申請人的聲明條款包括真實個人
    資料、偽造責任、保管及保密責任、聲明之判定資料、遵守
    修改之規定，準據法等有關個人之意思表示。故均非公文書
    至明。公訴意旨認此份卷宗封面及空白申請書亦屬公文書尚
    有未洽，均附此敘明。
  (四)爰審酌被告並刑案無前科，此有臺灣高等法院被告前案紀錄
    表在卷可稽，其正值年輕，竟不思自力賺取，而與詐騙集團
    共同以上開方式詐騙告訴人，以滿足個人所須，本件所詐得
    之金額為80萬元，被告迄未返還告訴人分文，其犯罪後雖已
    坦承自己之犯行，但始終未據實供明「阿杉」資料之態度等
    一切情狀，量處如主文所示之刑。至於公訴人雖具體求處有
    期徒刑2年，並以被告有犯罪習慣，請求併予宣告強制工作
    。惟查，本院審酌被告所詐得之財物金額，認科以上開之刑
    ，已屬適當。又保安處分係針對受處分人將來之危險性所為
    之處置，以達教化、治療之目的，為刑罰之補充制度。我國
    現行刑法採刑罰與保安處分雙軌制，係在維持行為責任之刑
    罰原則下，為協助行為人再社會化之功能，以及改善行為人
    潛在之危險性格，期能達成根治犯罪原因、預防犯罪之特別
    目的。是保安處分中之強制工作，旨在對嚴重職業性或習慣
    性犯罪及欠缺正確工作觀念或無正常工作因而犯罪者，強制
    其從事勞動，學習一技之長及正確之謀生觀念，使其日後重
    返社會，能適應社會生活。又刑法第90條第1項規定：有犯
    罪之習慣或因遊蕩或懶惰成習而犯罪者，得於刑之執行完畢
    或赦免後，令入勞動場所，強制工作。即係本於保安處分應
    受比例原則之規範，使保安處分之宣告，與行為人所為行為
    之嚴重性、行為人所表現之危險性及對於行為人未來行為之
    期待性相當之意旨而制定，而由法院審酌其行為之常習性、
    嚴重性、危險性及對未來行為之期待性，依比例原則決定應
    否令入勞動處所強制工作，以達預防之目的。經查，本案被
    告並無其他刑案前科，已如前述，其因缺錢花用，一時心生
    惡念而犯本案，業據被告供承在卷，而其本案雖二次出面向
    告訴人行騙，但其基於同一之犯意，所為之接續犯行，尚難
    逕據此認已有犯罪習慣。認無另宣告強制工作以預防矯治其
    社會危險性之必要，爰不另為強制工作之諭知，附此敘明。
  (五)扣案之「臺灣省臺北地檢署印」及「許杰勝」印章各1枚，
    均為偽造之印章，另「台灣台北地方法院地檢署政務科」公
    文書上偽造之「臺灣省臺北地檢署印」印文1枚，係屬偽造
    之印文，爰併依刑法第219條規定宣告沒收; 扣案之「臺灣
    省法務部行政執行署監管科書記官賴益輝」識別證1張屬被
    告所有，另扣案之印泥1盒、行動電話1支（含門號00000000
    00號SIM卡1張），係共犯「阿杉」所有，且上開之物均係供
    被告犯本罪所用之物，基於共犯連帶沒收之理論，爰併依刑
    法第38條第1項第2款規定，宣告沒收。至於偽造之「台灣台
    北地方法院地檢署政務科」公文書1份、「臺灣台北地方法
    院檢察署政務科偵查卷宗」封面1張、空白「個人資料外洩
    授權止付申請書」1 份，雖係被告犯本罪所用之物，但已於
    98年9月2日交付予告訴人乙○○收執，已屬告訴人所有之物
    ，爰不另為沒收之諭知，附此敘明。
據上論斷，應依刑事訴訟法第273條之1第項、第299條第1項前段
，刑法第28條、第158條第1項、第216條、第211條、第212條、
第217條、第339條第1項、第55條、第219條、第38條第1項第2款
，刑法施行法第1條之1，判決如主文。
本案經檢察官蔡甄漪到庭執行職務
中    華    民    國    98    年    10    月    30    日
                  刑事第四庭    法  官  李桂英
上正本證明與原本無異。
如不服本判決應於收受送達後10日內向本院提出上訴書狀，並應
敘述具體理由；其未敘述上訴理由者，應於上訴期間屆滿後20日
內向本院補提理由書（均須按他造當事人之人數附繕本）「切勿
逕送上級法院」。告訴人或被害人如對於本判決不服者，應具備
理由請求檢察官上訴，其上訴期間之計算係以檢察官收受判決正
本之日期為準。
                                書記官  嚴君珮
中    華    民    國    98    年    10    月    30    日
附錄本案論罪科刑法條全文:
中華民國刑法第158條
（僭行公務員職權罪）
冒充公務員而行使其職權者，處3年以下有期徒刑、拘役或5百元
以下罰金。
冒充外國公務員而行使其職權者，亦同。
中華民國刑法第216條
（行使偽造變造或登載不實之文書罪）
行使第210條至第215條之文書者，依偽造、變造文書或登載不實
事項或使登載不實事項之規定處斷。
中華民國刑法第211條
（偽造變造公文書罪）
偽造、變造公文書，足以生損害於公眾或他人者，處1年以上7年
以下有期徒刑。
中華民國刑法第212條
（偽造變造特種文書罪）
偽造、變造護照、旅券、免許證、特許證及關於品行、能力服務
或其他相類之證書、介紹書，足以生損害於公眾或他人者，處1
年以下有期徒刑、拘役或3百元以下罰金。
中華民國刑法第217條
（偽造盜用印章印文或署押罪）
偽造印章、印文或署押，足以生損害於公眾或他人者，處3年以
下有期徒刑。
盜用印章、印文或署押，足以生損害於公眾或他人者，亦同。
中華民國刑法第339條
（普通詐欺罪）
意圖為自己或第三人不法之所有，以詐術使人將本人或第三人之
物交付者，處5年以下有期徒刑、拘役或科或併科1千元以下罰金
。
以前項方法得財產上不法之利益或使第三人得之者，亦同。
前二項之未遂犯罰之。


司法院資訊處製作；財團法人民間司法改革基金會備份。
